【裁判字號】    89,訴,178
【裁判日期】    890731
【裁判案由】    清償債務
【裁判全文】
臺灣臺北地方法院民事判決  八十九年度訴字第一七八號
    原      告    乙○○
    訴訟代理人    賈育民律師
    被      告    政華興業有限公司  設台北市中山區○○○路○段二三０號二樓
                              .
    法定代理人    甲○○      住台北縣三重市○○○路一二六之一號四樓
    訴訟代理人    黃榮謨律師
    複  代理人    張瓊文律師
右當事人間請求清償債務事件，本院判決如左：
    主    文
原告之訴及假執行之聲請均駁回。
訴訟費用由原告負擔。
    事    實
甲、原告方面：
一、聲明：
  (一)被告應給付原告新台幣（下同）一百萬元及自民國八十八年十二月二十二日起至
    清償日止，按年息百分之五計算之利息。
  (二)願供擔保，請准宣告假執行。
二、陳述：
  (一)原告原為被告政華興業有限公司（下稱被告公司）股東，於八十七年九月一日起
    退出該公司，曾與被告公司協議─「自該日起不受雇於被告公司僅為公司掛名股
    東，將不用負責任何財務及業務，同時也不得干涉公司財務運作，意即自該日起
    已無權分擔公司日後所生產之損益，權責僅承擔公司之銀行貸款事宜。」有被告
    公司於八十八年二月二十五日所寄發之台北第三十四支郵局第０三三二八號存證
    信函可按。而原告應承擔被告政華公司向彰化商業銀行股份有限公司（下稱彰化
    銀行）中崙分行貸款四百八十萬元之連帶保證人責任，業經彰化銀行中崙分行向
    台灣士林地方法院聲請對原告核發支付命令，原告已盡應負擔之責任。至被告公
    司向原告借貸部分，被告公司已於上開存證信函中承認向原告借用一百六十五萬
    元，並於八十七年十月七日簽發如附表所示支票分期攤還，且承諾無條件承兌各
    該支票票款。詎原告提出附表所示支票後，被告公司僅兌付其中六紙支票，尚有
    發票日為八十八年六月三十日、七月三十一日、八月三十一日、九月三十日、十
    月三十一日，付款人為台北銀行劍潭分行，金額各為二十萬元支票各乙紙（票號
    ：JT0000000-JT0000000，如附表編號五至十一），經提示後，竟遭「提示期間
    經過後經撤銷付款委託」之理由退票。為此，本於票款請求權、返還借款請求權
    、退股股款請求權，請求被告給付一百萬元，及自起訴狀繕本送達之翌日起至清
    償日止，按年息百分之五計算之利息。
  (二)對被告抗辯之陳述：
    １原告於起訴狀及準備書狀中表示請求清償債務或給付票款，並不生訴之變更問
      題，且不甚礙被告之防禦及訴訟之終結，自毋庸得被告公司之同意。
    ２上開存證信函乃被告公司單方之意思表示，兩造未就信函內容達成書面協議，
      被告公司自應依票據法第一百二十六條規定，負有依票載文義使支票兌現之義
      務。又被告公司於八十九年三月二十日之答辯(二)狀第二頁，對其向原告借用一
      百六十五萬元及簽發支票分期攤還之事實並不否認，對該事實已為認諾。
    ３矧原告與第三人謝賢皇共同承擔被告公司於彰化銀行及台北國際商業銀行（下
      稱台北國際商銀）之信保基金貸款屬實，卻又不過問被告公司任何財務或業務
      、不得干涉被告政華公司財務運作，且無權分擔被告政華公司日後所生產之損
      益，此等協議顯背常情，不足採信。再依社會經驗，一千萬元資本額之公司，
      並非不能經營超過資本額之生意，換言之，縱使被告政華公司負債一時大於資
      產，仍能照常營運，又向銀行貸款之債務並非必須由資本中清償，可由日後營
      收償還，故被告公司並非無股款可退還。
    ４被告公司邀同時任股東之原告為連帶保證人而向彰化銀行北三重埔分行貸款，
      業經被告公司清償完畢，且原告已於八十七年九月一日離開公司，被告公司現
      有貸款債務乃原告離開後之八十八年三月二十五日另向彰化銀行東門分行所借
      （該借款本票非原告所簽名，印章乃原告留存被告公司未經取回而遭盜用者）
      ，並經彰化銀行東門分行以八十九年度訴字第五九六號向原告追索中，故被告
      公司不得再以之主張抵銷。
    ５被告公司為維持在銀行間之信用，已與銀行協議分期償還，依民法第七百五十
      五條規定，原告亦不負保證責任。
    ６依票據法第十三條規定文義，可知票據債務人非限於發票人，票據債務人對執
      票人之抗辯，以執票人惡意取得票據為限，而原告取得系爭票據係被告政華公
      司以存證信函寄交，當然非出於惡意，參以最高法院四十九年台上字第六七八
      號判例要旨，益明被告公司所為抗辯顯無理由。
    ７依民法第七百三十九條規定，被告公司始為貸款之債務人，原告縱為保證人，
      銀行僅得就被告公司未履行部分向保證人請求，被告公司已清償之債務，銀行
      不得向保證人請求外，被告公司更無要求原告分攤之道理，更不能主張保證人
      對債務人負有債務，進而主張與原告之債權抵銷。
三、證據：提出台北第三十四支郵局第０三三二八號存證信函暨附件三、支票暨退票
    理由單各五紙、台灣士林地方法院八十八年度促字第一九二五八號支付命令、八
    十八年三月二十五日簽發之本票乙紙為證（以上均為影本）。並聲請命被告政華
    公司提供八十七年度報稅資料。
乙、被告方面：
一、聲明：
  (一)原告之訴駁回。
  (二)如受不利判決，願供擔保請准宣告免為假執行。
二、陳述：
  (一)按訴狀送達後，原告不得將原訴變更或追加他訴，民事訴訟法第二百五十五條第
    一項定有明文。原告原起訴主張被告政華公司向伊借款尚欠一百萬元，請求清償
    ，復於八十九年三月十四日準備書狀主張系爭支票為退股款，改請求被告給付票
    款，原告顯為訴之變更或追加，原告應不得為之，被告亦不同意。
  (二)原告原為被告公司股東，負責公司內部一切財務、業務等事宜，而被告公司於其
    任職期間分別向彰化銀行、台北國際商銀辦理中小企業信用保證基金（下稱信保
    基金）之貸款各五百萬元、四百萬元，八十七年間由於被告公司經營不善、虧損
    累累，原告及另名股東謝賢皇均不願再投入資金繼續經營，經被告公司現任法定
    代理人甲○○與原告及謝賢皇協商後，決定由甲○○獨立經營，原告及謝賢皇則
    自八十七年九月一日起退出被告公司，亦即原告及謝賢皇『自該日起不受雇於被
    告公司僅為公司掛名股東，將不用負責任何財務及業務，同時也不得干涉公司財
    務運作，意即自該日起已無權責分擔公司日後所生產之損益，權責僅承擔公司之
    銀行貸款事宜」，由於協商之時僅有口頭協議並未做成書面，被告公司方於八十
    八年二月二十五日以台北三十四郵局第０三三二八號存證信函通知原告及謝賢皇
    ，且為原告所不否認，並於起訴狀所引用，足證原告確有承擔貸款之義務。執此
    ，原告應與謝賢皇共同承擔被告公司向彰化銀行及台北國際商銀之信保基金五百
    萬元、四百萬元貸款。又第三人與債務人訂立債務承擔契約，如未經債權人承認
    ，僅對債權人不生效力而已，非謂訂約之當事人不受拘束（最高法院六十八年台
    上字第一三四六號判例意旨參照），則原告既與被告公司協議承擔被告政華公司
    之銀行貸款債務，自應受此協議之拘束。
  (三)彰化銀行向台灣士林地方法院聲請核發之支付命令，係基於原告與彰化銀行間之
    連帶保證債務，與原告承擔之借款主債務乃不同法律關係，原告不得據以主張其
    已履行其承擔貸款主債務之義務。
  (四)被告公司登記之資本額為一千萬元，八十七年九月被告公司法定代理人甲○○與
    原告及謝賢皇協商時，被告公司業分向彰化銀行、台北國際商銀信保基金貸款五
    百萬元、四百萬元，再加計向原告及謝賢皇之借款，負債早已超過資本額，原告
    縱使要退股，何來股款可供退還？是原告若變更主張該一百六十五萬元為退股款
    ，應由原告證明在被告公司負債大於資產情形下，其退股款究係如何計算？何以
    原告與謝賢皇之出資額同為三百三十萬元，原告之退股款為一百六十五萬元、謝
    賢皇支退股款卻為一百萬元？
  (五)系爭支票為被告公司依據與原告間之協議，為返還向原告之借款而簽發，相對於
    原告亦負有承擔被告公司銀行貸款之義務，在原告不履行承擔貸款之義務時，被
    告自得以此為抗辯事由而拒絕給付附表所示票款（最高法院六十九年台上字第一
    一八四號判決意旨參照）。
  (六)被告公司於財務窘迫情形下，為維持在銀行間之信用，自行籌款先行清償或與銀
    行協議分期償還，茲將被告公司自八十七年九月起清償銀行本利情形敘述如后：
    １彰化銀行北三重埔分行部分：由於八十八年三月間彰化銀行各分行經理調動，
      原北三重埔分行張哲元經理調往東門分行，茲因信保基金每年需以借新還舊方
      式續借，而北三重埔分行新任經理不願續借，且原告及謝賢皇並無資力一次清
      償，經東門分行張經理同意，於八十八年三月五日將被告公司前揭貸款先行轉
      籍至東門分行，是被告公司除自八十七年九月至八十八年三月計繳利息二十六
      萬八千二百二十五元，並於八十八年三月二十四日清償本金五百萬元（合計五
      百二十六萬八千二百二十五元）。
    ２台北國際商銀之四百萬元（自八十七年四月十日貸款）：一百萬元部分（分為
      六十萬元及四十萬元），自貸款時起即分三十六期本利一併攤還，是自八十七
      年九月至八十九年三月計攤還本利六十一萬零八百五十元。三百萬元部分（分
      為一百八十萬元及一百二十萬元），自八十七年九月至八十九年四月十三日計
      繳利息十九萬七千三百七十四元，並於八十八年四月十三日償還本金三百萬元
      （合計三百八十萬八千二百二十四元）。
    原告與謝賢皇既共同承擔上開貸款債務，並約定分擔比例為各二分之一，被告公
    司自得以代償之上開本利為抵銷之抗辯，並以答辯狀送達原告為抵銷權意思表示
    之行使。
三、證據：提出彰化銀行償還本利收據、台北國際商銀一百萬元貸款繳納本利明細表
    、台北國際商銀三百萬元貸款繳納利息明細表、政華公司變更登記事項卡、借據
    四份（以上均為影本）為證。
    理    由
壹、程序方面：
    按訴狀送達後，原告不得將原訴變更或追加他訴，但請求之基礎事實同一者，不
    在此限，民事訴訟法第二百五十五條第一項第二款定有明文。原告本於被告公司
    於八十八年二月二十五日所寄發之台北第三十四支郵局第０三三二八號存證信函
    暨附件三，主張其自八十七年九月一日退出被告公司之經營，僅擔任公司名義股
    東，並承擔公司之銀行貸款事宜，因而，請求被告公司給付如附表編號七至十一
    所示支票五紙（即一百萬元）之票款、借款，嗣於訴訟進行中，復主張本於退股
    ，而請求退股款一百萬元，原告既以上開存證信函為依據，已敘明其退出被告公
    司經營之事實，核屬請求之基礎事實相同，自毋庸徵得被告之同意，合先敘明。
貳、得心證之理由：
一、原告主張其原為被告公司之股東，於八十七年九月一日起退出該公司，曾與被告
    公司協議─「自該日起不受雇於被告公司僅為公司掛名股東，將不用負責任何財
    務及業務，同時也不得干涉公司財務運作，意即自該日起已無權分擔公司日後所
    生產之損益，權責僅承擔公司之銀行貸款事宜。」，而原告所應承擔被告公司向
    彰化銀行中崙分行貸款四百八十萬元之連帶保證人責任，業經彰化銀行中崙分行
    向台灣士林地方法院聲請對原告核發支付命令，原告已盡應負擔之責任。至被告
    公司向原告借貸部分，被告政華公司已於上開存證信函中承認向原告借用一百六
    十五萬元，並於八十七年十月七日簽發如附表所示支票分期攤還，且承諾無條件
    承兌各該支票票款。詎原告提出附表所示支票後，被告公司僅兌付其中六紙支票
    ，尚有發票日為八十八年六月三十日、七月三十一日、八月三十一日、九月三十
    日、十月三十一日，付款人為台北銀行劍潭分行，金額各為二十萬元支票各乙紙
    （票號：JT0000000-JT0000000），經提示後，竟遭「提示期間經過後經撤銷付
    款委託」之理由退票。為此，本於票款請求權、返還借款請求權及退股股款請求
    權，請求被告給付一百萬元，及自起訴狀繕本送達之翌日起至清償日止按年息百
    分之五計算之利息等情；被告則以其在原告任職期間分別向彰化銀行、台北國際
    商銀辦理信保基金之貸款各五百萬元、四百萬元，八十七年間由於被告公司經營
    不善、虧損累累，原告及另名股東謝賢皇均不願再投入資金繼續經營，經被告公
    司現任法定代理人甲○○與原告及謝賢皇協商後，決定由甲○○獨立經營，原告
    及謝賢皇則自八十七年九月一日起退出被告政華公司，不享受、負擔被告公司之
    任何權利義務，但需承擔銀行貸款事宜。由於協商之時僅有口頭協議並未做成書
    面，被告公司方於八十八年二月二十五日以台北三十四郵局第０三三二八號存證
    信函通知原告及謝賢皇。惟原告自協議後即拒不按期繳納其所承擔應償還銀行之
    本金及利息，被告公司自得以原告迄未承擔銀行貸款債務而拒絕給付票款，並得
    就被告公司先行替原告繳納其所承擔之債務，與積欠原告之借款債務互為抵銷，
    並以答辯狀送達原告為抵銷權意思表示之行使。至退股款部分，被告公司所積欠
    上開銀行貸款債務，及積欠原告與謝賢皇之借款債務，已超過資本額一千萬元，
    顯無股款可供退還。又原告與謝賢皇之出資額相同，但被告公司所簽發交付之支
    票金額則有差異，足見被告公司所簽發如附表所示支票計一百六十五萬元之款項
    並非退股款。彰化銀行雖本於借款返還請求權及連帶保證責任而向原告求償，但
    該項請求與原告承擔主債務間，乃不同法律關係，原告不得據以主張其已承擔貸
    款債務等語，資為抗辯。
二、原告主張其原為被告公司之股東，曾與被告公司協議自八十七年九月一日起不再
    受僱於被告公司，僅擔任被告公司之名義股東，除承擔被告公司向銀行貸款債務
    外，被告公司之權利義務均與其無涉，被告公司並簽發如附表所示支票十一紙以
    清償前向原告借貸之一百六十五萬元，嗣附表所是編號七至十一所示五紙支票計
    一百萬元未獲兌現等情，業據原告提出存證信函暨附件三、支票暨退票理由單各
    五紙等件為證，且為被告所不爭執，自堪信為真實。
三、嗣原告雖否認有承擔被告公司對銀行所負貸款債務之意思，辯稱：上開存證信函
    乃被告公司單方面意思表示，兩造未就信函內容達成協議，伊僅承擔對銀行貸款
    之連帶保證責任而已。惟民法第七百三十九條所稱之保證者，謂當事人約定，一
    方於他方之債務人不履行債務時，由其代負履行責任之契約，為保證人與債權人
    間之約定，債權人自得本於借款及保證關係，請求連帶清償借款。原告主張彰化
    銀行中崙分行業向台灣士林地方法院聲請核發支付命令，並提出支付命令乙件為
    證，此乃借款債權人彰化銀行私法權利之行使，尚難以支付命令之核發即謂原告
    已承擔連帶保證人責任。原告雖稱上開存證信函乃被告公司單方面意思表示云云
    。然查，上開存證信函已經原告於起訴狀明白表示兩造協議「自該日起不受雇於
    被告公司僅為公司掛名股東，將不用負責任何財務及業務，同時也不得干涉公司
    財務運作，意即自該日起已無權分擔公司日後所生產之損益，權責僅承擔公司之
    銀行貸款事宜。」，並作為起訴之證據，足見兩造確達成上開存證信函所述內容
    之協議。至上開存證信函所述「權責僅承擔公司之銀行貸款事宜」一節，綜觀存
    證信函上下文，均未提及原告係彰化銀行北三重埔分行信保基金貸款五百萬元、
    台北國際商銀信保基金貸款四百萬元之連帶保證人，是尚難推論上開存證信函所
    述承擔銀行貸款事宜係指原告應就其擔任連帶保證人負清償貸款之責。況保證契
    約乃借款債權人即彰化銀行及台北國際商銀與原告間之約定，被告公司與原告、
    謝賢皇無須就連帶保證責任另行協議。再參以上開存證信函中協議第二項之內容
    ：「：甲方（即被告公司）於民國八十七年十月七日開立銀行支票分期攤還乙方
    （即原告）（本金新台幣壹佰陸拾伍萬元正，請參照附件三）。甲方需無條件將
    以上所開立的應付票據付清；代以上之私人借貸釐清，甲、乙、丙三方將終止財
    務關係（註：不包括前項所述之銀行信貸業務）。」，兩造既特別約定以承擔銀
    行信保基金貸款為兩造債權債務關係終止之停止條件，顯非單純敘明原告應負責
    連帶保證人責任。又雖保證契約為保證人與債權人之約定，但保證人無非本於主
    債務人之關係而願意擔任保證人，因而，保證人與主債務人間通常有其內部約定
    ，原告與謝賢皇既原為被告公司股東，準此，原告及謝賢皇與被告公司間有承擔
    上開信保基金貸款債務約定，亦屬情理之常，故原告主張上開存證信函所述內容
    非兩造協議者，伊僅負擔連帶保證人責任而未承擔銀行貸款債務云云，並不足採
    。
四、被告抗辯稱原告迄未承擔被告公司向彰化銀行北三重埔分行信保基金貸款五百萬
    元、向台北國際商銀信保基金貸款四百萬元之債務，自得援引上開存證信函而拒
    絕給付所簽發如附表所示編號五至十一之票款等語。經查，被告公司原向彰化銀
    行北三重埔分行信保基金貸款五百萬元，嗣轉籍至彰化銀行東門分行，另向台北
    國際商銀信保基金貸款一百萬元、三百萬元，有卷附借據可證，而兩造有上開銀
    行貸款債務承擔之約定，業如前述，原告迄未履行上開銀行貸款債務承擔義務，
    亦經原告自認在卷，原告違反上開存證信函所述協議之事實甚明。又上開存證信
    函所述協議第二項明文兩造債權債務關係之終止以原告承擔銀行貸款債務為停止
    條件，顯為兩造因上開協議而互負債務，原告既未履行上開銀行貸款債務承擔之
    義務，被告公司援引上開存證信函而為拒絕給付一百萬元借款之同時履行抗辯，
    乃法之所許。次查，被告公司為附表所示支票發票人，原告為執票人，被告公司
    自得為原因關係之抗辯。被告公司簽發附表所示支票乃依據上開存證信函所述之
    協議，而今原告違反上開協議義務，被告以此而拒絕給付附表編號七至十一所示
    支票票款，洵屬有據，應予准許。至原告主張被告公司所簽發如附表所示支票乃
    退股款，因而本於退股款請求被告給付一百萬元云云。惟查，原告無非依據上開
    存證信函為其退出被告公司之依據，應受該協議之拘束，要屬當然之理，附表所
    示支票乃本於上開協議而簽發，於原告未履行承擔上開銀行貸款債務前，被告公
    司均得為拒絕給付之同時履行抗辯，亦如前述。況被告復未就附表所示支票之簽
    發係退股款之事實加以舉證，此項主張自無法採信。
五、被告公司既得援引上開存證信函所述協議而為拒絕給付一百萬元之同時履行抗辯
    ，關於被告公司所繳納之銀行本利暨被告公司八十七年之營業狀況即與本件判決
    結果無涉，被告公司所提出之繳息資料即無查證必要，原告聲請命被告公司提出
    八十七年度報稅資料亦毋庸調查，附此敘明。
六、原告本於票款、借款返還、股款返還請求權，請求被告給付一百萬元，均無可採
    ，原告之訴應予駁回，則其假執行之聲請亦失所附麗，併駁回之。
七、結論：原告之訴為無理由，依民事訴訟法第第七十八條判決如主文。
中      華      民      國    八十九    年      七      月    三十一    日
                                            民事第一庭法      官  許純芳
右為正本係照原本作成
如對本判決上訴，須於判決送達後廿日內向本院提出上訴狀
中      華      民      國    八十九    年      七      月    三十一    日
                                                      法院書記官  劉碧輝


司法院資訊處製作；財團法人民間司法改革基金會備份。
